【裁判字號】    97,重國,2
【裁判日期】    991103
【裁判案由】    損害賠償
【裁判全文】
臺灣高雄地方法院民事判決               97年度重國字第2號
原      告  庚○○
            丙○○
原      告  己○○
兼  法  定
代  理  人  戊○○
前列四人共同
訴訟代理人  游淑惠律師
被      告  高雄縣政府
法定代理人  壬○○
訴訟代理人  曾劍虹律師
上列當事人間損害賠償事件，本院於民國97年10月6日言詞辯論
終結，判決如下：
  主  文
被告應給付原告庚○○新臺幣壹佰伍拾肆萬壹仟玖佰陸拾捌元，
及自民國九十七年二月十五日起至清償日止，按週年利率百分之
五計算之利息。
被告應給付原告丙○○新臺幣壹佰壹拾參萬肆仟柒佰貳拾柒元，
及自民國九十七年二月十五日起至清償日止，按週年利率百分之
五計算之利息。
被告應給付原告己○○新臺幣貳佰伍拾參萬參佰零參元，及其中
壹佰玖拾肆萬貳仟陸佰肆拾肆元自民國九十七年二月十五日起至
清償日止、其中伍拾捌萬柒仟陸佰伍拾玖元自民國九十七年八月
五日起至清償日止，按週年利率百分之五計算之利息。
被告應給付原告戊○○新臺幣貳佰萬元，及自民國九十七年二月
十五日起至清償日止，按週年利率百分之五計算之利息。
原告其餘之訴駁回。
訴訟費用由被告負擔百分之六十三；餘由原告庚○○負擔百分之
四、原告丙○○負擔百分之六、原告己○○負擔百分之九、原告
戊○○負擔百分之十八。
    事實及理由
壹、程序方面：
一、按依國家賠償法請求損害賠償時，應先以書面向賠償義務機
    關請求之。賠償義務機關拒絕賠償，或自提出請求之日起逾
    30日不開始協議，或自開始協議之日起逾60日協議不成立時
    ，請求權人得提起損害賠償之訴，國家賠償法第10條第1 項
    、第11條第1 項前段分別定有明文。本件原告主張被告應負
    國家賠償責任，曾於民國96年8 月10日以書面向被告提出國
    家賠償請求，經被告拒絕賠償等情，業據其提出高雄縣政府
    96年11月7 日府法賠字第0960252427號函暨所附之拒絕賠償
    理由書為證（見本院卷第38至41頁），並為被告所不爭執，
    是原告於起訴前已踐行前揭規定之協議程序，合先敘明。
二、按訴狀送達後，原告不得將原訴變更或追加他訴，但擴張或
    減縮應受判決事項之聲明者，不在此限，民事訴訟法第255
    條第1 項第3 款定有明文。本件原告起訴時原係請求被告應
    給付原告庚○○、丙○○、己○○、戊○○各新臺幣（下同
    ）2,638,637 元、1,942,644 元、1,942,644 元、6,972,46
    1 元，及均自起訴狀繕本送達被告翌日起至清償日止，按週
    年利率5 % 計算之利息，嗣訴狀送達被告後，先於97年7 月
    29日具狀變更聲明為被告應給付原告庚○○、丙○○、己○○、戊○○各2,489,949 元、1,811,499 元、4,226,097 元
    、5,104,583 元，及均自起訴狀繕本送達被告翌日起至清償
    日止，按週年利率5 % 計算之利息（見本院卷一第138 頁）
    ，復於99年6 月30日再具狀變更聲明為被告應給付原告庚○○、丙○○、己○○、戊○○各2,042,368 元、1,811,499
    元、3,530,303 元、4,102,388 元，及均自起訴狀繕本送達
    被告翌日起至清償日止，按週年利率5 % 計算之利息（見本
    院卷二第152 頁），核係減縮及擴張應受判決事項聲明，與
    上開規定相符，應予准許。
貳、實體方面：
一、原告主張：被告負責管理維護之杉林大橋（下稱系爭大橋）
    前於96年8 月3 日通車後，因北側引道（下稱系爭引道）檔
    土牆之破洞裸露，鄉民代表甲○○經鄉民告知該處破洞裸露
    後，乃委請被告機關人員前往勘查，惟被告於會勘後，認該
    處雖遭沖刷而裸露，惟與系爭大橋之結構安全無影響，而未
    進一步以消波塊回填或以其他護床工防護，顯就橋樑基礎之
    維護有疏失，嗣聖帕颱風夾帶強大洪水，不斷透過破洞沖刷
    系爭大橋新橋台與舊引道中間處，而造成引道之路基淘空，
    因土石流失致引道坍塌（長20公尺、寬12公尺、深10公尺）
    。許明盛於96年8 月19日凌晨5 時許，駕駛車牌號碼E3-612
    8 號自用小客車前往高雄市上班，於行經該處，猝不及防而
    連人帶車墜入該坍塌處，並隨之流入旗山溪中死亡，而原告
    庚○○、丙○○、戊○○、己○○分別為許明盛之父、母、
    妻及子女，因許明盛之死亡，原告庚○○已支出喪葬費用新
    台幣（下同）424,000 元，而原告庚○○（23年8 月4 日生
    ）、丙○○（24年5 月7 日生）、戊○○（66年12月15日生
    ）依內政部統計處台閩地區簡易生命表分別尚有12.19 年、
    14.82 年、52.34 年餘命，而原告己○○係91年3 月11日生
    ，於父親許明盛死亡時，為5 歲5 個月，距成年為14年又7
    月，因訴外人許明盛之死亡，分別受有新台幣（下同）117,
    968 元、134,727 元、1,102,388 元、530,303 元之扶養費
    損失，並因上開事故精神受有莫大痛苦，原告庚○○、丙○○各得向被告請求精神慰撫金1,500,000 元，原告戊○○、
    己○○各得向被告請求精神慰撫金300 萬元。經向被告提出
    國家賠償之請求後，因協議未能成立，為此，爰依國家賠償
    法第3 條第1 項、第9 條第2 項之規定，提起本件訴訟等語
    ，並聲明：(一)被告應給付原告庚○○2,042,368 元、給付原
    告丙○○1,81 1,499元、給付原告己○○3,530,303 元、給
    付原告戊○○4,102,388 元，及均自起訴狀繕本送達翌日起
    至清償日止，按週年利率5%計算之利息。
二、被告則以：系爭大橋橋面引道係因聖帕強烈颱風挾帶強勁沖
    刷力，及杉林鄉公所設置之排水管排水相加，致破壞原設置
    之河道岸土石堤，進而於橋樑A1橋台處之新設9M高擋牆與舊
    引道砌石擋土牆間造成區間迴流，而引起淘空破壞成破洞，
    引道內土石並因而流失，形成引道路面塌陷，此乃屬不可抗
    力之天然災害，被告就系爭大橋引道水泥擋土牆之設置及管
    理並無任何疏失。且上開塌陷底部破洞大小實不足以通過一
    般自小客車，該自小客車復未受擠壓變形，顯見死者應係另
    行駛其他替代道路，致疏失落河溺斃，非連人帶車墜入該坍
    塌處所致，與公共設施設置或管理間並無相當因果關係。又
    於聖帕颱風來襲期間，道路交通即非如往昔暢通，被告並已
    發布停止上班上課通報縣民周知，且該路段於當日上午6 時
    19 分 接獲民眾通報後，隨即設置警示帶及紐澤西護欄以警
    告用路人，是被告就損害之發生業已盡防止之義務，死者未
    注意該路段已存在之危險，即貿然於強烈颱風警報未解除前
    外出，被告自不負賠償之責。又縱認被告確有疏失，然事發
    當時橋面並未淹水，則橋面既有破洞，死者卻未注意及此，
    導致掉落死亡，死者未注意車前狀況亦與有過失等語，資為
    抗辯，並聲明：(一)原告之訴及假執行之聲請均駁回。(二)如受
    不利判決，願供擔保請准宣告免為假執行。
三、兩造不爭執事項：
  (一)系爭大橋及系爭引道均係被告負責養護管理。
  (二)訴外人許明盛於96年8 月19日凌晨5 時許，駕駛車牌號碼E3
    -6128 號自用小客車前往高雄市上班途中落水溺斃，人車於
    各約距系爭大橋40公里及1 公里處發現，有高雄縣政府警察
    局旗山分局97年8 月29日高縣旗警偵字第09700099014 號函
    （見本院卷一第199 頁）及相驗屍體證明書在卷可參。
  (三)事發時系爭大橋引道路面確有塌陷，但橋面並未淹水，嗣於
    事發後業經封閉，有現場照片在卷可參。
  (四)許明盛為原告庚○○、丙○○之子、戊○○之配偶、己○○
    之父。
  (五)原告庚○○因許明盛死亡支出喪葬費用424,000 元，原告庚○○、丙○○之扶養義務人8人，原告己○○之扶養義務人2
    人。
四、本件之爭點：
  (一)被告就系爭大橋引道水泥擋土牆之設置及管理有無欠缺？若
    有，許明盛之死亡與系爭大橋引道水泥擋土牆之設置及管理
    欠缺間有無因果關係？
  (二)許明盛就其死亡是否與有過失？
  (三)原告依國家賠償法請求被告賠償有無理由？如有理由，得請
    求之各項金額以若干為適當?
五、得心證之理由：
  (一)許明盛於96年8 月19日凌晨5 時許，駕駛車牌號碼E3-6128
    號自用小客車前往高雄市上班途中落水溺斃，人車於各約距
    系爭大橋40公里及1 公里處發現，有相驗屍體證明書在卷可
    參，且為被告所不爭執，堪信為真實。
  (二)被告就系爭大橋引道水泥擋土牆之設置及管理有無欠缺？若
    有，許明盛之死亡與系爭大橋引道水泥擋土牆之設置及管理
    欠缺有無因果關係？
    1.按公有公共設施因設置或管理有欠缺，致人民生命、身體
      或財產受損害者，國家應負損害賠償責任，國家賠償法第
      3 條第1 項定有明文。又國家賠償法第3 條所定之國家賠
      償責任，係採無過失主義，即以該公共設施之設置或管理
      有欠缺，並因此欠缺致人民受有損害為其構成要件，非以
      管理或設置機關有過失為必要（最高法院85年度台上字第
      2766號判例參照）。而所謂公共設施之設置有欠缺，係指
      公共設施建造之初，即存有瑕疵而言；管理有欠缺者，係
      指公共設施建造後未妥善保管，怠為修護致該物發生瑕疵
      而言（最高法院84年度台上字第1004號判決參照）。
    2.系爭大橋北側引道擋土牆之破洞為系爭引道坍塌之主要原
      因，業據本院囑託台灣省土木技師公會鑑定明確，有鑑定
      報告書在卷可稽，且為兩造所不爭執，堪信為真實。又被
      告於系爭大橋進行災修工程，造成系爭引道土壤鬆動，及
      系爭大橋翼牆基礎遭淘空，被告未以消波塊回填或以其他
      護床工防護，致翼牆基礎淘空處與引道破洞處相銜接，加
      速引道地基土壤之流失，而造成系爭引道塌陷，被告未盡
      其對系爭大橋及系爭引道之管理維護責任乙節，業據證人
      丁○○於本院審理時證稱：我自95年5 月10日起在高雄縣
      政府工務處土木科擔任技士，於96年8 月19日聖帕颱風時
      ，我有到杉林大橋，因為我是杉林大橋災修工程的承辦人
      員，95年間敏督利颱風來襲，杉林大橋受損。我負責把舊
      橋拆掉改建新橋工程，當天接獲科長通知，說現場有坑洞
      產生，我本於職責就趕到現場，到達現場大約上午9 點左
      右，現場整個路面12公尺路寬都塌陷了，塌陷長度大約5
      公尺左右，塌陷地點不是縣政府的工程範圍，塌陷地點是
      在我們負責的工程與舊有道路交界處，舊有道路所填土的
      土石材料繼續往下滑動，這次塌陷與災修工程應該有間接
      關係，因為我們的災修工程有造成該道路擋土牆的堤外回
      填土鬆動，塌陷地點是縣政府管理、維護的道路沒錯，但
      不屬於杉林大橋災修工程的範圍等語（見本院卷一第227
      至228 頁），又前開鑑定報告書鑑定結果亦認坍塌範圍在
      鄰接進橋版處，此位置因靠近A1橋台，配合A1橋台之施工
      有部分路其應會有開挖回填之施工步驟而使得鄰接路基土
      壤受到擾動等語【見鑑定結果(1)4 】，且據證人乙○○於
      本院審理時證稱：我是工程顧問公司的監造人員，95年間
      負責監造杉林大橋災修工程，95年8 月19日丁○○打電話
      給我說，橋台引道處有破洞。我到現場時，路面有一個破
      洞，大約10公尺長、9 公尺寬，塌陷處是在新的橋台與舊
      的引道中間處，比較靠近舊的引道處。因為舊引道的結構
      物是砌石擋土牆，本身是靠重力維持穩定，擋土牆本身沒
      有很緊密，當天河流水面已經超過橋底下預力樑，造成1
      個渦流，水流一直衝擊新舊引道處，造成底端被掏空等語
      （見本院卷一第229 至230 頁），及證人甲○○於本院證
      稱：我自87年間起擔任杉林鄉鄉民代表，在96年8 月19日
      聖帕颱風之前，鄉民向我反應北向處橋墩底下有被大水沖
      出一個洞，從橋面上看不到這個大洞，要從南面橋下看過
      去才看得到。我去看確實有這個洞存在，我有向杉林鄉公
      所建設課反應，再透過他們向縣政府反應，後來縣政府有
      與鄉公所人員到現場會勘，但是我有詢問建設課的人員，
      他們表示沒有問題，他們說這個洞是本來石頭堆積在那裡
      而被水沖掉，他們告訴我這跟橋的結構沒有關係，翼台基
      礎懸空處與引道破動是相通的，我從翼台基礎懸空處走進
      去，看到新翼台內側與引道的交接處，看到引道的下方也
      有基礎被淘空，也有破洞等語（見本院卷一第159 、卷二
      165 頁），再參以前揭鑑定報告書鑑定結果(2)5 略以：水
      位下降後A1橋台外側有設置保護工，如該保護工在路基坍
      塌前即已設置而非事後設置，該保護工實務上可以減緩旗
      山溪溪水對A1橋台及北側引道擋土牆破洞之沖刷等語，顯
      見被告於系爭大橋進行災修工程，造成系爭引道土壤鬆動
      ，及系爭大橋翼牆基礎遭淘空後，被告未以消波塊回填或
      以其他護床工防護，致翼牆基礎淘空處與引道破洞處相銜
      接，加速系爭引道地基土壤之流失，而造成系爭引道塌陷
      ，被告對於系爭引道之維護，未善盡維護責任，堪以認定
      。被告辯稱其對系爭引道已盡其維護之責，系爭引道坍塌
      係不可歸責於被告之天然災害云云，委無足採。至前揭鑑
      定報告書鑑定結果認管理機關於管理上已盡到施工管理上
      預先防止損害發生之責任云云，顯與其於鑑定理由中提及
      A1橋台之施工使鄰接路基土壤受到擾動及A1橋台於系爭引
      道塌陷後設置保護工，實務上可減緩旗山溪又對A1橋台及
      引道擋土牆破洞之沖刷乙節，相互齟齬，是此部分鑑定意
      見為本院所不採，併此指明。
    3.許明盛於96年8 月19日凌晨5 時許、是否經過系爭大橋時
      ，不幸掉落坍塌處遭洪水吸捲入旗山溪中而溺斃？
      (1)許明盛於96年8 月19日上午5 時20分許，自其位於高雄
        縣杉林鄉之住處，開車前往高雄市左營區上班乙節，業
        據原告丙○○於本院審理時具結後證稱：我與許明盛一
        起住在高雄縣杉林鄉合森巷57號，96年8 月初許明盛於
        高雄市左營區擔保保全，許明盛每天早上5 點20分左右
        出門，96年8 月19日早上我在門口看到許明盛開車要去
        上班，當時原告戊○○已經起床了等語（見本院卷一第
        174 頁），核與原告戊○○於本院審理時陳稱：96 年8
        月19日許明盛要出門時，我在樓上房間裡面，當時我起
        床和許明盛說再見，當天他不到5 點就起床，5 點左右
        就穿好衣服下樓等語（見本院卷一第17 5頁），相互符
        合，上開事實，堪以認定。
      (2)自許明盛位於高雄縣杉林鄉之住處前往高雄市左營區，
        通行杉林大橋係最方便之道路乙節，業據證人旗山分局
        茄興派出所警員辛○○於本院審理時證稱：從許明盛住
        家到高雄市左營區最方便的一條道路就是通行杉林大橋
        ，但除了該橋外還有其他道路可行等語（見本院卷一第
        162 至163 頁），及證人癸○○於本院審理時證稱：我
        與許明盛家距離約1 公里，於96年8 月19日聖帕颱風當
        天有通行杉林大橋，是在凌晨4 點20分左右，我每天都
        必須從我住家通行杉林大橋到旗山的肉品市場，當天我
        經過杉林大橋的時候並沒有坍塌，但當天水很大，我還
        有停下來看，回程的時侯因為家裡的人有打電話告訴我
        杉林大橋有坍方，所以我中午回程的時候就繞山路回去
        等語（見本院卷第167 至168 頁），復有路線圖在卷可
        佐（見本院卷一第185 頁），衡情，於杉林大橋可以通
        行的情況下，村民豈可能捨近求遠，走山路、小道或繞
        遠路到橋的另一端；再參以而自用小客車長約4 公尺餘
        ，寬高各1 公尺餘，空車車重約1 公噸，體積甚為龐大
        ，且於車輛落水後，內部浸水將增加車輛重輛，減少車
        輛浮力，更難在湍急溪水中長距離漂流，衡情許明盛車
        輛落水及尋獲地點，應相距不遠，查許明盛所駕駛之車
        輛尋獲地點，距離系爭引道坍塌處僅約1 公里，有高雄
        縣政府警察局旗山分局97年8 月29日高縣旗警偵字第09
        700099014 號函（見本院卷一第199 頁）可證，車輛尋
        獲地點與系爭引道塌陷處甚為接近，地理位置上亦相吻
        合。是原告主張許明盛於事故發生當天經過杉林大橋前
        往公司上班，因系爭引道坍塌而人車掉落，因溪水迴流
        產生之虹吸現象，將許明盛及其所駕駛之車輛，自系爭
        引道破洞及橋台翼牆懸空處沖入旗山溪乙節，堪以採信
        。
      (3)至被告固辯以系爭破洞僅約1 公尺乘以2 公尺大小，許
        明盛所駕駛之車輛不可能自該處沖入旗山溪云云，惟前
        開破洞於溪水退去後固僅約1 公尺乘以2 公尺，惟事故
        發生之際，該破洞遭大水淹蓋，致無法判斷實際破洞之
        大小，業據丁○○、乙○○於本院審理時證述明確，而
        前開破洞產生之虹吸現象，固可吸入車輛、泥土、樹枝
        等雜物，於吸入前開物品過程中，造成洞口之堆積，致
        洞口變窄乃屬事理之常，則被告以溪水退去後，留下之
        破洞僅約1 公尺乘以2 公尺大小，辯稱許明盛所駕駛之
        車輛無法自該處沖入旗山溪云云，洵屬無據。
    4.又人民依上開規定請求國家賠償時，尚須人民之生命、身
      體或財產所受之損害，與公有公共設施之設置或管理之欠
      缺，具有相當因果關係，始足當之，亦即在公有公共設施
      因設置或管理有欠缺之情況下，依客觀之觀察，通常會發
      生損害者，即為有因果關係，如必不生該等損害或通常亦
      不生該等損害者，則不具有因果關係（最高法院95年台上
      字第923 號判決要旨參照）。查被告於系爭大橋進行災修
      工程，造成系爭引道地基土壤鬆動，且系爭大橋翼牆基礎
      遭淘空後，被告未以消波塊回填或以其他護床工防護，致
      翼牆基礎淘空處與引道破洞處相銜接，加速系爭引道地基
      土壤之流失，而造成系爭引道塌陷，被告對於系爭引道之
      維護，未善盡維護責任，已如前述，而系爭引道坍塌長20
      公尺、寬12公尺、深10公尺，駕駛人於正常駕駛情形下，
      並無法預期道路會有塌陷之情形，行經該處將有高度可能
      掉落該塌陷處，進而造成身體或生命上之損害，故被告前
      開管理之欠缺，顯與許明盛之死亡間有相當因果關係，至
      為明確。
    5.綜上所述，被告對於系爭落水井之管理顯有欠缺，且該欠
      缺與被害人許明盛之死亡間具有相當因果關係等事實，堪
      以認定。
  (三)按國家損害賠償，除依本法規定外，適用民法規定，國家賠
    償法第5 條定有明文；次按因故意或過失，不法侵害他人之
    權利者，負損害賠償責任；數人共同不法侵害他人之權利者
    ，連帶負損害賠償責任；又不法侵害他人致死者，對於支出
    醫療及增加生活上需要之費用或殯葬費之人，亦應負損害賠
    償責任；被害人對於第三人負有法定扶養義務者，加害人對
    於該第三人亦應負損害賠償責任；不法侵害他人致死者，被
    害人之父、母、子、女及配偶，雖非財產上之損害，亦得請
    求賠償相當之金額，民法第184 條第1 項前段、第185 條第
    1 項前段、第192 條第1 項、第2 項及第194 條分別定有明
    文。本件許明盛因掉落..而溺水死亡，係因二區工程處、名
    間鄉公所就系爭匯流井設置及管理不當所致，兩者之間即有
    相當因果關係，二區工程處、名間鄉公所自應連帶負侵權行
    為損害賠償責任。玆審酌原告所請求之各項損害賠償金額如
    下：
    1.殯葬費用部分：原告庚○○主張支出必要殯葬費用424,00
      0 元，業據提出收據及買賣契約書為證，且為被告所不執
      （見本院卷二第161 頁），原告庚○○就此部分之請求為
      有理由，應予准許。
    2.扶養費部分：按直系血親相互間，互負扶養之義務；又負
      扶養義務有數人時，直系血親卑親屬為第一順序扶養義務
      人；又負扶養義務者有數人，而其親等同一時，應各依其
      經濟能力分擔義務；又受扶養權利者有數人，而其親等同
      一時，應按其需要之狀況，酌為扶養；又夫妻互負扶養之
      義務，其負扶養義務之順序與直系血親卑親屬同，民法第
      1114條第1 款、第1115條第1 項第1 款、第3 項、第1116
      條第3 項及第1116條之1 分別定有明文。經查：
      (1)原告庚○○係23年8 月4 日生，於96年8 月19日許明盛
        死亡時，年滿73歲，而原告庚○○94年所得233 元、95
        年所得221 元，有稅務電子閘門財產所得調件明細表在
        卷可稽（見本院卷一50至51頁），且參酌勞動基準法65
        歲僱主得強制勞工退休之年齡，是原告庚○○於許明盛
        死亡之時已逾勞動基準法強制退休年齡之日起，即無法
        謀求工作，而有難以維持生活，需受他人扶養之情形，
        應可認定。再依95年台灣地區簡易生命表所示，原告庚○○於73歲時之平均餘命12.19 年。又其主張每年必要
        生活費用120,000 元計算受扶養之費用，而原告庚○○
        之扶養義務人8 人，許明盛應負擔1/8 扶養義務，復為
        被告所不爭執（見本院卷二第161 頁），依照霍夫曼計
        算法扣除中間利息，原告庚○○餘命12.19 年一次得請
        求之扶養費用為145,633 元（其計算式如附件一），而
        原告庚○○僅主張117,968 元，是原告庚○○主張受有
        前開扶養費用損害，即有理由。
      (2)原告丙○○係24年5 月7 日生，於96年8 月19日許明盛
        死亡時，年滿72歲，而原告丙○○93年至95年間均無所
        得，有稅務電子閘門財產所得調件明細表在卷可稽（見
        本院卷一56至58頁），且參酌勞動基準法65歲僱主得強
        制勞工退休之年齡，是原告丙○○於許明盛死亡之時已
        逾勞動基準法強制退休年齡之日起，即無法謀求工作，
        而有難以維持生活，需受他人扶養之情形，應可認定。
        再依95年台灣地區簡易生命表所示，原告丙○○於72歲
        時之平均餘命14.82 年。又其主張每年必要生活費用12
        0,000 元計算受扶養之費用，而原告丙○○之扶養義務
        人8 人，許明盛應負擔1/8 扶養義務，復為被告所不爭
        執（見本院卷二第161 頁），依照霍夫曼計算法扣除中
        間利息，原告丙○○餘命14.82 年一次得請求之扶養費
        用為169,553 元（其計算式如附件二），而原告丙○○
        僅主張134,727 元，是原告丙○○主張受有前開扶養費
        用損害，即有理由。
      (3)原告己○○係91年3 月11日生，於96年8 月19日許明盛
        死亡時，為5 歲5 個月，距成年為14年又7 月，其於20
        歲成年前，自有接受許明盛扶養之必要。又其主張每年
        必要生活費用120,000 元計算受扶養之費用，而原告己○○之扶養義務人2 人，許明盛應負擔1/2 扶養義務，
        復為被告所不爭執（見本院卷二第161 頁），依照霍夫
        曼計算法扣除中間利息，原告己○○一次得請求之扶養
        費用為669,741 元（其計算式如附件三），而原告育群
        僅主張530,303 元，是原告己○○主張受有前開扶養費
        用損害，即有理由。
      (4)原告戊○○係66年12月15日生，於96年8 月19日許明盛
        死亡時，年滿29歲，而原告戊○○於95年間任職於台灣
        開得科技股份有限公司，薪資所得202,741 元，原告戊○○95年間薪資及利息所得合計202,755 元，有稅務電
        子閘門財產所得調件明細表在卷可稽（見本院卷一47頁
        ），原告戊○○所得高於其主張每年所需之生活費用12
        萬元，顯見原告戊○○並無不能維持生活之情形，而無
        接受許明盛扶養之必要，則其主張自許明盛死亡時起，
        即得接受扶養，請求扶養費1,102,388元，尚屬無據。
    3.精神慰撫金部分：
      按精神慰撫金之酌定，除原告所受之傷害程度外，尚應審
      酌兩造之身分地位、學識經歷、財產狀況、痛苦程度等節
      以定之（最高法院76年台上字第1908號判例意旨參照）。
      本院斟酌被告對系爭大橋管理之疏失，致原告庚○○、丙○○2 人晚年痛失愛子，哀痛白髮，精神上之痛苦俱屬至
      深且鉅，原告己○○於幼年失怙，未能享受父親之照顧疼
      愛，喪父之若痛，終身難以彌補，而原告丙○○年僅29歲
      即痛失至愛，未能與丈夫白頭偕老，終身相互扶持，其等
      精神上之痛苦俱屬至深且鉅；並斟酌原告庚○○係23年8
      月4 日生，94年所得233 元、95年所得221 元，名下有田
      賦3 筆，價值合計4,599,274 元，原告丙○○係24年5 月
      7 日生，93年至95年間均無所得，名下亦無任何財產，原
      告己○○係91年3 月11日生，名下並無財產，原告戊○○
      係66年12月15日生，95年薪資及利息所得合計202,755 元
      ，名下亦無不動產，有稅務電子閘門財產所得調件明細表
      在卷可稽（見本院卷一47頁至58頁），而被告為地方自治
      團體，因公共設施之設置及管理未能確保使用人員安全等
      一切情狀，認原告庚○○、丙○○各請求100 萬元慰撫金
      為適當，原告己○○、戊○○各請求200 萬元之慰撫金為
      適當，逾此部分之請求，為無理由。
    4.綜上，原告庚○○受有1,541,968 元之損害（計算式：42
      4,000+117,968+1,000,000=1,541,968 ）；原告丙○○受
      有1,134,727 元之損害（計算式：134,727+1,000,000 ＝
      1,134,727 ）；原告己○○受有2,530,303 元之損害（計
      算式：530,303+2,000,000 ＝2,530,303 ）；原告戊○○
      受有200 萬元之損害。
  (四)原告就本件事故之發生，是否與有過失？
    1.按損害之發生或擴大，被害人與有過失者，法院得減輕賠
      償金或免除之，民法第217 條第1 項定有明文。所謂被害
      人與有過失，須被害人之行為助成損害之發生或擴大，就
      結果之發生為共同原因之一，行為與結果有相當因果關係
      ，始足當之。
    2.查公路之開放通行，對於公路之用路人，應有足堪依通常
      方法行駛使用之合理信賴，縱有天候不佳而須小心謹慎駕
      駛之必要，亦不能即謂用路人在風雨中行車即喪失上開合
      理信賴之利益，且汽車通常駕駛人依其信賴行駛於公路，
      對於前方路面突然消失之狀況，依一般人之注意程度，顯
      難期待能有此認知，則許明盛駕車掉落系爭引道坍塌處，
      難認其有何注意義務之違反；況96年8 月19日事發當日，
      高雄縣照常辦公及上課，有行政院人事行政局96年8 月19
      日天然災害停止辦公及上課情形表可證（見本院卷一第18
      6 頁），則被告辯稱許明盛於颱風停止上班日，仍冒險駕
      車上路，就損害之發生與有過失云云，亦屬無據。
  (五)末按給付無確定期限者，債務人於債權人得請求給付時，經
    其催告而未為給付，自受催告時起，負遲延責任。其經債權
    人起訴而送達訴狀，或依督促程序送達支付命令，或為其他
    相類之行為者，與催告有同一之效力；遲延之債務，以支付
    金錢為標的者，債權人得請求依法定利率計算之遲延利息；
    應付利息之債務，其利率未經約定，亦無法據可者，週年利
    率為5%，民法第229 條第2 項、第233 條第1 項前段及第20
    3 條分別定有明文。經查：本件起訴狀已於97年2 月14日送
    達被告，有送達證書在卷可稽（見本院卷第25頁），又原告
    己○○起訴時僅請求被告給付1,942,644 元，嗣97年7 月29
    日始具狀追加為應給付4,226,097 元，該狀於同年8 月4 日
    送達被告，復有送達證書可證（見本院卷一第153 頁），揆
    諸前揭說明，原告庚○○、丙○○、戊○○均得請求自97年
    2 月15日起至清償日止，按週年利率5%計算利息；而原告己○○就1,942,644 元範圍內，得請求自97年2 月15日按週年
    利率起算之遲延利息，其餘587,659 元部分，得請求自97年
    8 月5 日按週年利率5%計算遲延利息，逾此部分之請求，並
    無理由。
六、綜上所述，被告就系爭大橋引道水泥擋土牆之管理有欠缺，
    且該管理欠缺與許明盛之死亡間有因果關係，是原告依國家
    賠償法第3 條第2 項、第9 條第2 項之規定，請求被告賠償
    如主文第1 項至第4 項所示之金額，為有理由，應予准許逾
    此部分之請求為無理由，應予駁回。
七、據上論結，本件原告之訴為一部有理由，一部無理由，依民
    事訴訟法第79條、85條第1 項但書，判決如主文。
中    華    民    國    99    年    11    月    3     日
                  民事第三庭  法  官  洪能超
正本係照原本作成。
如不服本判決，應於送達後20日內，向本院提出上訴狀並表明上
訴理由，如於本判決宣示後送達前提起上訴者，應於判決送達後
10日內補提上訴理由書（須附繕本）。
中    華    民    國    99    年    11    月    3     日
                              書記官  火秋予
附件一：原告庚○○扶養費用
年利5%複式霍夫曼計算法（第一年不扣除中間利息），其計算式
為：[120000*9.00000000（此為應受扶養12年之霍夫曼係數）
+120000*0.19* （10.00000000-0.00000000）] 除以8 （受扶養
人數）=145633 （小數點以下四捨五入）
附件二：原告丙○○扶養費
年利5%複式霍夫曼計算法（第一年不扣除中間利息），其計算式
為：[120000*10.00000000 （此為應受扶養14年之霍夫曼係數）
+120000*0.82* （11.00000000-00.00000000 ）] 除以8 （受扶
養人數）=169553 （小數點以下四捨五入）
附件三：原告己○○扶養費用
年利5%複式霍夫曼計算法（第一年不扣除中間利息），其計算式
為：[120000*10.00000000 （此為應受扶養14年之霍夫曼係數）
+120000*0.58* （11.00000000-00.00000000 ）] 除以2 （受扶
養人數）=669741 （小數點以下四捨五入）

司法院資訊處製作；財團法人民間司法改革基金會備份。
